---
title: "Tutorial Diagram de Arcos"
output:
  html_document: default
  pdf_document: default
---
```{r configuração, include=FALSE}
library(igraph)
library(ggraph)
library(ggplot2)
library(colormap)
library(tinytex)
library(rmarkdown)
library(devtools)
library(arcdiagram)
knitr :: opts_chunk $ set ( eco  =  FALSE )
```

## O que é um Diagrama de Arcos ?

É uma representação gráfica unidimensional para visualizar conexões entre um conjunto de entidades. A ideia principal é exibir os nós ao longo de um eixo, enquanto as conexões entre os nós são representadas com arcos.

## Arcdiagram

Arcdiagram é um pacote minimalista que fornece uma função básica para plotar diagramas de arco bonitos em R.

## Instalação do pacote
```{r, eval=FALSE, echo=TRUE}

#instalando devtools 
install.packages("devtools")

#Carregadno load devtools
library(devtools)

#Fazendo download 'arcdiagram' usando 'install_github'

remotes::install_github("gastonstat/arcdiagram")

#carregadno arcdiagram
library(arcdiagram)
```

## Uso básico do pacote Arcdiagram
A estrutura é simples e consiste em uma função principal arcplot(), e uma função acessória xynodes(). Arcplot funciona da seguinte maneira, pega um objeto "edgelist" e plota as arestas como arcos. Edgelist é apenas uma matriz de duas colunas que fornece uma lista de arestas para um gráfico.

## Função arcplot()

Existem de diversos parâmetros da função arcplot(). O parâmetro principal é o edgelist, que é uma matriz de duas colunas com as arestas do gráfico, este é um parâmetro que obrigatoriamente deve ser fornecido, os demais são opcionais.

### Argumentos dos arcos:
Os arcos são plotados pelo arcplot() usando a função lines() internamente. Isto
significa que os argumentos relacionados ao arco são basicamente os argumentos por trás das linhas ():

 *`col.arcs`*:   cor dos arcos
 
 *`lwd.arcs`*:   largura das linhas dos arcos
 
 *`lty`*:        tipo de linha dos arcos
 
 *`ljoin`*:      estilo de junção de linha para os arcos
 
### Argumentos dos símbolos dos nós:
Os símbolos dos nós são plotados por arcplot() usando a função points() internamente. O que isso significa é que os argumentos dos símbolos dos nós são basicamente os argumentos que points() usa:

 *`show.nodes`*: indica se deseja mostrar símbolo nos nós
 
 *`pch.nodes`*:  indica o símbolo a ser usado ao plotar nós
 
 *`col.nodes`*:  cor dos símbolos dos nós
 
 *`bg.nodes`*:   cor de preenchimento para os símbolos dos nós
 
 *`lwd.nodes`*:  largura da linha para desenhar símbolos de nós
 

### Argumentos dos rótulos dos nós:
os rótulos dos nós são plotados por arcplot() usando o mtext(),
função interna. Os argumentos dos rótulos dos nós estão relacionados aos argumentos por trás de mtext ():

 *`show.labels`*:indica se os rótulos dos nós devem ser mostrados
 
 *`labels`*:     vetor de caracteres com rótulos para os nós
 
 *`col.labels`*: cor dos rótulos dos nós
 
 *`las`*:        numérico em 0,1,2,3 determina o estilo dos rótulos dos eixos
 
 *`font`*:       fonte usada para rótulos dos nós

### Argumentos adicionais:
Além dos argumentos anteriores, há alguns outros
parâmetros no arcplot() que controlam a ordem dos nós e a orientação do layout:

 *`sorted`*:     lógico para indicar se os nós devem ser sorteado 
 
 *`decreasing`*: lógico para indicar o tipo de classificação
 
 *`ordering`*:   vetor numérico opcional que fornece a ordem dos nós
 
 *`horizontal`*: lógico indicando se deseja traçar na orientação horizontal


## Exemplo:
Vamos criar uma edgelist representando projetos entre colegas de trabalho: 

### Criando uma edgelist
```{r, echo=TRUE}
lab = rbind(c("Emilia", "Kirk"), c("Emilia", "Yong"), c("Filipe", "Matteo"),
c("Filipe", "Tyler"), c("Matteo", "Filipe"), c("Matteo", "Tyler"), c("Mehmet",
"Rori"), c("Rori", "Kirk"), c("Rori", "Vitor"), c("Anna", "Mehmet"),
c("Anna", "Yong"))

arcplot(lab)
```


### Como ficou a edgelist
```{r, echo=FALSE}
lab
```

### Criando um gráfico
Se quisermos plotar nosso gráfico usando o pacote igraph(), primeiro precisamos criar um objeto "graph" com a função graph.edgelist() e, em seguida, podemos usar o método plot() padrão:

```{r, echo=TRUE}
# Gráfico da edgelist
glab = graph.edgelist(lab, directed = TRUE)
# plot gráfico
plot(glab)
```

### Podemos levar em consideração o grau dos nós - o grau de um nó é o número de arestas conectadas, para isso usaremos degrees():
```{r, echo=TRUE}
lab_degree = degree(glab)

```
```{r}
lab_degree
```

### Digamos que queremos colocar pesos nas arestas para que elas reflitam algum tipo de valor. Nós podemos fazer isso atribuindo alguns números aleatórios:

```{r, echo=FALSE}
# Atribuindo pesos aleatórios as arestas
set.seed(123)
E(glab)$weight = round(runif(nrow(lab), 0.5, 4))
l=2 * E(glab)$weight
```
```{r, echo=TRUE}
arcplot(lab, lwd.arcs = l)
```

### Também podemos obter clusters dos nós usando a função clusters():
```{r, echo=TRUE}
gclus = clusters(glab)
```

```{r}
gclus
```

### Aplicando cores que reflitam as associações de cluster:

```{r, echo=TRUE}
# Definindo dois tons de azul
blues = c("#adccff", "#4272bf")
# Vetor de cores com base na associação dos clusters
cols = blues[gclus$membership]
```

### Aplicando a função arcplot()

```{r, echo=TRUE}
arcplot(lab, lwd.arcs = l, cex.nodes = lab_degree,
col.nodes = cols)
```

### Vamos ordenar os nós de acordo com os clusters:
```{r, echo=TRUE}
arcplot(lab, lwd.arcs = l, col.nodes = cols, 
        cex.nodes = lab_degree, bg.nodes = cols, ordering = order(gclus$membership))
```

### Vamos mudar o diagrama para uma orientação vertical:
```{r, echo=TRUE}
arcplot(lab, lwd.arcs = l,
cex.nodes = lab_degree, col.nodes = cols, bg.nodes = cols,
show.nodes = TRUE, ordering = order(gclus$membership), horizontal = FALSE)
```
