---
title: "Trabalho CE 2"
author: "Juliana Degani"
date: "outubro/2019"
output: slidy_presentation
---

```{r setup, include=FALSE}
knitr::opts_chunk$set(echo = TRUE)
library(fmsb)

```

## Radar chart



O gráfico de radar é também conhecido como gráfico de teia ou gráfico polar é equivalente a um gráfico de coordenadas paralelas, com os eixos dispostos radialmente, onde cada raio representando uma das variáveis e cada estrela representa uma única observação.

Esse gráfico pode ser usado para responder às seguintes perguntas:

- Quais observações são mais semelhantes, ou seja, existem grupos de observações?
- Existem discrepâncias?


No R studio é necessário utulizar o pacote "library(fmsb)"

## Código exemplo de um gráfico simples

- Criar um data frame com as notas de um determinado aluno

```{r}
notas <- as.data.frame(matrix(c(10,7, 8 ,0 ,9, 1, 5), ncol=7))
colnames(notas) <-  c("Matemática", "Física", "Química" , "Ciências",
                      "História", "Geografia", "Português")
```

- para usar o pacote, temos que adicionar duas linhas no dataframe:
  - as notas mínimas e máximas de cada matéria
 
```{r}
notas <- rbind(rep(10,7) , rep(0,7) , notas)
```
 

- Os dados devem estar organizados da seguinte maneira:

```{r comment='', echo=FALSE, results='asis'}
 knitr::kable(notas, caption = "Notas do aluno", floating.environment="sidewaystable")
```

## Como fica o gráfico


```{r notas}
radarchart(notas)
```


## Customizar

- com relação ao polígono é possível aterar:
   - A cor da linha: pcol
   - A cor de preenchimento: pfcol
   - A largura da linha: plwd
   
- Com relação à grade é possível alterar:
   - A cor da rede: cgcol
   - Tipo de linha: cglty
   - cor dos rótulos dos eixos; axisbcol
   - largura da rede: cglwd
   
- com relação aos labels:
   - Tamanho dos rótulos dos grupos: vlcex


## Resultado:

```{r}
radarchart( notas , axistype=1 ,
           
  # polígono:
  pcol="purple" ,          # altera a cor da linha
  pfcol= rgb(1,0,1, 0.3) , # altera a cor do preenchimento
                           # rgb: vermelho, verde e azul
  plwd=4 ,                 # altera a largura da linha
           
  # grade
  cglcol="grey",               # 3 cor da rede
  cglty=1,                     # tipo de linha
  axislabcol="grey",           # cor dos rótulos dos eixos
  cglwd=1,                     # largura da rede
           
  # rótulos
  vlcex=1.2 # tamanho dos rótulos
)
```



## Comparações:

Criar os dados das notas de 3 alunos:
```{r}
turma <- as.data.frame(matrix( sample( 0:15, 21 , replace=T) , ncol=7))
                       
colnames(turma) <- c("Matemática", "Física", "Química" , "Ciências",
                     "História", "Geografia", "Português")
rownames(turma) <- paste("Aluno" , letters[1:3] , sep="_")


```

Criar os máximos e mínimos de cada nota:
(Reparem que dessa vez as notas variam de 0 a 15)
```{r}
turma <- rbind(rep(15,7) , rep(0,7) , turma)

```


Criar as 3 cores que queremos usar com o comando rgb
```{r}
cor_linha=c( rgb(0.2,0.5,0.5,1), rgb(0.8,0.2,0.5,1) , rgb(0.7,0.5,0.1,1) )
cor_preenchimento=c( rgb(0.2,0.5,0.5,0.3), rgb(0.8,0.2,0.5,0.3) , rgb(0.7,0.5,0.1,0.3) )



```


Customiazações finais:
```{r}
radarchart( turma  , axistype=1 ,
            # polígono
            pcol=cor_linha , pfcol=cor_preenchimento , plwd=4 , plty=1,
            # grade:
            cglcol="grey", cglty=1, axislabcol="grey", caxislabels=seq(0,15,7), cglwd=0.8,
            # rótulos
            vlcex=0.8
)
# Legenda

legend(x=1, y=0.6, # posição 
       legend = rownames(turma[-c(1,2),]), 
       bty = "n", pch=20 # formato 
       , col=cor_linha , text.col = "black", cex=1, # distrância entre as legendas
       pt.cex=2) # tamanho
```

