---
title: "Gráficos Contemporâneos"
date: "30 de outubro de 2019"
institute: "UnB - Universidade de Brasília"
output: beamer_presentation
---

# Correlograma

```{r setup, include=FALSE}
if (!require("pacman")){
  install.packages("pacman")
}

library(pacman)
p_load(GGally, knitr, dplyr, ISLR)

auto_dataset <- Auto
auto_dataset$cylinders <- as.factor(auto_dataset$cylinders)

knitr::opts_chunk$set(echo = FALSE)
```

## O que é uma matriz de correlação?

É uma tabela que mostra o nível de correlação (Pearson, Spearman, Kendall) entre variáveis quantitativas/ordinais. Veja um exemplo a seguir:

\footnotesize
$\textbf{Tabela 1:}$ Correlação linear de Pearson entre variáveis do dataset `Auto`
\normalsize
```{r, echo=FALSE, warning=FALSE}
auto_dataset %>%
  select(mpg, displacement, horsepower) %>%
    cor(method="pearson") %>%
      kable()
```

- Simétrica em torno da diagonal principal
- Diagonal principal irrelevante

<!-- Esse tipo de representação pode ser muito útil, mas com o aumento do número de variáveis envolvidas surge a dificuldade em identificar as correlações mais relevantes. Para facilitar essa análise, temos como alternativa o correlograma. -->

## O que é o correlograma?

O correlograma é uma representação gráfica para matrizes de correlação. Permite explorar alguns outros aspectos dos dados, incorporando múltiplos gráficos e cores, além das medidas de correlação em si.

## Correlograma com o pacote GGally

```{r fig1, fig.height=4, fig.width=6}
```

## Correlograma com o pacote GGally

```{r fig1, eval=FALSE, echo=TRUE}
library(GGally)

ggpairs(data = auto_dataset,
        columns = c("mpg", "displacement", "horsepower"),
        columnLabels = c("autonomia",
                         "cilindrada",
                         "potência"),
        title = "correlograma no dataset Auto")
```

**`data`**: data frame contendo os dados;

**`columns`**: indica quais variáveis serão selecionadas para o gráfico;

**`columnLabels`**: rótulos para as respectivas variáveis;

**`title`**: título do gráfico.

## 

**Obs:** Com este pacote é ainda possível escolher os tipos de gráficos mostrados no correlograma (densidade/histograma/barras) de acordo com o tipo de variável (contínua/discreta), além das medidas de correlação, tanto para a parte acima quanto abaixo da diagonal principal.

Em seguida veremos uma outra forma de correlograma, feito pelo mesmo pacote. Este permite explorar um número muito maior de variáveis, resumindo a matriz de correlação em uma grade multicolorida.

## Correlograma com o pacote GGally

```{r include=FALSE}
auto_dataset$cylinders <- as.numeric(auto_dataset$cylinders)
```

```{r fig2, fig.height=4, fig.width=6}
```

## Como implementar?

```{r fig2, eval=FALSE, echo=TRUE}
library(GGally); library(dplyr)

auto_dataset %>%
  select(mpg, displacement, horsepower,
         cylinders, weight, acceleration) %>%
  ggcorr(data = ., method = c("everything", "spearman"),
         label=TRUE, label_round=2,
         palette = "grey50")
```

\small

**`data`**: data frame contendo os dados;

**`method`**: vetor contendo o tipo de tratamento aos dados faltantes e a medida de correlação que será usada;

**`label`**: ativa/desativa o aparecimento do valor das correlações;

**`label_round`**: número de casas decimais no `label`;

**`palette`**: esquema de cores.

\normalsize

## Precauções

- Variáveis com nível de mensuração pelo menos ordinal;
- Escolha adequada das medidas de correlação;
- Tratar dados faltantes (NAs);
- Rótulos curtos para as variáveis.

## Usos do correlograma / Aplicação

- Encontrar relações entre variáveis a serem exploradas

```{r fig3, eval=TRUE, echo=FALSE, fig.height=1, fig.width=1.5, fig.align="center"}
auto_dataset[sample(100), ] %>%
  ggplot(aes(x = horsepower, y = displacement))+
  geom_point(stat = "identity", alpha = 1/5)+
  geom_smooth(se = FALSE, method = "lm")+
  theme(axis.text.x = element_blank(),
        axis.text.y = element_blank(),
        axis.ticks = element_blank())
```

- Estabelecer hipóteses e inferir sobre correlações (aplicar teste de correlação)

\small
$\mathbf{\hspace{3em} H_0}$: $\text{corr}(disp, mpg) = 0$ $\mathbf{\hspace{3em} H_1}$: $\text{corr}(disp, mpg) < 0$
\normalsize

- Identificar uma *possível* relação causal (aplicar regressão linear múltipla)

$\hspace{3em}$ **Ex:** `veículos com mais cilindros consomem mais combustível?`
